臺灣臺北地方法院刑事判決
111年度易字第116號
公  訴  人  臺灣臺北地方檢察署檢察官
被      告  吳道良


            朱永珍



共      同
選任辯護人  陳學驊律師
上列被告因業務侵占案件，經檢察官提起公訴（110年度偵字第1
0622號），本院判決如下：
    主  文
吳道良、朱永珍均無罪。
    理  由
一、檢察官起訴之主要內容：
　  被告吳道良、朱永珍（下合稱被告）為夫妻，被告吳道良係
    聚力電子股份有限公司（下稱聚力公司）之董事兼負責人，
    被告朱永珍於民國103年間則擔任聚力公司之董事，均為從
    事業務之人，其等明知公司應收之股款不得於登記後將股款
    發還股東。被告吳道良、朱永珍竟共同意圖為自己不法所有
    及利益，共同基於於侵占之犯意聯絡，於103年10月4日某時
    ，推由被告朱永珍以新臺幣（下同） 4,000萬元，向陳宏傑
    購買臺北市○○區○○○路00巷0弄0○0號（土地坐落於臺北市○○
    區○○段0○段○000地號、權利範圍1000分之153）房地（下稱
    系爭不動產），而其中2,200萬元之購屋價款，則由被告朱
    永珍以聚力公司之附表所示支票支付，以此方式將聚力公司
    共計2,200萬元之款項予以侵占入己，因認被告涉犯刑法第3
    36條第2項之業務侵占罪嫌等語。
二、犯罪事實應依證據認定之，無證據不得認定犯罪事實；又不
    能證明被告犯罪者，應諭知無罪之判決，刑事訴訟法第154
    條第2項、第301條第1項分別定有明文。再按認定不利於被
    告之事實，須依積極證據，苟積極證據不足為不利於被告事
    實之認定時，即應為有利於被告之認定，更不必有何有利之
    證據；又事實之認定，應憑證據，如未能發現相當之證據，
    或證據不足以證明，自不能以推測或擬制之方法，以為裁判
    之基礎；且認定犯罪事實所憑之證據，雖不以直接證據為限
    ，間接證據亦包括在內；然而無論直接或間接證據，其為訴
    訟上之證明，須於通常一般之人均不致有所懷疑，而得確信
    其為真實之程度者，始得據為有罪之認定，倘其證明尚未達
    到此一程度，而有合理之懷疑存在時，事實審法院復已就其
    心證上理由予以闡述，敘明其如何無從為有罪之確信，因而
    為無罪之判決，尚不得任意指為違法（最高法院30年度上字
    第816號、40年度台上字第86號、76年度台上字第4986號判
    決意旨參照）。
三、檢察官認被告涉犯刑法第336條第2項之業務侵占罪嫌，無非
    係以被告於警詢及偵查之供述、證人即告發人蕭嘉豪律師於
    警詢及偵查中之指述、聚力公司之設立、變更登記表、臺灣
    臺北地方法院109年度司執字第108560號案件之民事聲明異
    議狀、附表所示支票影本、不動產買賣契約書、臺北市○○區
    ○○○路00巷0弄0○0號房地之建物、土地謄本、玉山銀行110年
    1月18日回函及元大商業銀行回函、台新商業銀行回函、聚
    力公司之玉山商業銀行帳戶、臺灣中小企業銀行帳戶、玉山
    商業銀行支票帳戶之交易明細，為主要論據。訊據被告固坦
    承有於前開時間，有與陳宏傑價購系爭不動產，並將聚力公
    司之支票交付與陳宏傑等情，但被告否認有何業務侵占之犯
    行，辯稱：聚力公司係被告經營，公司之資金均係由被告2
    人出資，且公司之董事及監察人對購買系爭不動產亦知悉，
    其等係因陳宏傑說想拿到現款，但其等並沒有支票本，遂借
    聚力公司之支票支付，但自使用支票之日即已經將現款不斷
    存入或匯入聚力公司之帳戶，其等根本沒有侵占公司款項的
    犯意等語。辯護人為被告辯護稱：被告為聚力公司之經營者
    及實際全額出資的股東，就公司貸款更擔任連帶保證人，被
    告2人係以永續經營該公司為目標，且被告自103年10月7日
    至104年10月8日即不斷以轉帳或現金存入聚力公司帳戶方式
    回款，然被告最早係於104年5月遭捲入系爭不動產賣家之民
    事訴訟，均足見被告並非臨訟始為回款，而沒有不法所有意
    圖等語。
四、本院之判斷：
　㈠吳道良為聚力公司之負責人，聚力公司於91年8月5日設立登
    記，設立時公司之10萬股，其中9萬9,700股登記為吳道良持
    有；於同年11月28日增資為100萬股，除300股分別登記為其
    他股東3名持有，餘由吳道良持有；自100年8月3日朱永珍擔
    任公司董事後，聚力公司之股份全由被告2人持有；於105年
    3月30日該公司增資為200萬股；於108年3月18日公司變更登
    記董事長為吳道良、監察人為朱永珍，已無其他人登記為董
    事或監察人。被告2人供稱：以朱永珍之名義於103年10月4
    日某時，以4,000萬元向陳宏傑購買系爭不動產，其中2,200
    萬元以聚力公司如附表所示之支票給付，且款項經兌現，被
    告自103年10月7日陸續以現金或匯款方式將款項匯入公司等
    情，核與證人即聚力公司會計李淑樺、證人即聚力公司前董
    事唐玉蓮、證人即聚力公司前監察人吳瑀珊之證述大致相符
    （本院易字卷二第49-64頁），並有聚力公司設立暨變更登
    記表（本院易字卷一第157-223頁）、支票影本（他字卷第1
    43-150頁）、聚力公司玉山銀行支票帳戶000000000號交易
    明細（他字卷第171-177頁）、金流出入明細及先行墊款發
    票（偵字卷第25-63頁）、臺灣中小企業銀行雙和分行聚力
    公司交易明細（偵字卷第97-115頁）、玉山銀行聚力公司交
    易明細（偵字卷第131-169頁）、玉山銀行存入聚力公司存
    款憑條（本院審易字卷第145-166頁）、系爭不動產買賣契
    約書影本、土地登記謄本、陳宏傑收款證明（他字卷第13-2
    8頁）等件，為兩造所不爭執，此部分事實，可以認定。
　㈡刑法上之侵占罪，須持有人變易其原來之持有意思而為不法
    所有之意思，始能成立，如僅將持有物延不交還或有其他原
    因致一時未能交還，既缺乏主觀要件，即難遽以該罪相繩（
    最高法院68年度台上字第3146號判決意旨參照）。被告於偵
    查及本院審理時均供稱：聚力公司係被告2人所設立，且為
    全額出資，為了符合過去公司法要求股份有限公司三董一監
    之強行規定，才委請親友擔任名義董事及監察人，實際上由
    被告來實際經營、管理，而系爭不動產之買賣係因被告認為
    該址為1樓且地段不錯，陳宏傑要求要現款或開立取消禁止
    背書轉讓之支票，被告個人沒有支票帳戶才借用公司支票等
    語（他字卷第254、255頁、本院易字卷一第241、242頁），
    經查：
　⒈證人唐玉蓮於本院具結證稱：我從聚力公司設立時就同意被
    告擔任董事，我未曾出資，也沒有實際參與經營決策，該公
    司都是由被告2人營運，由何人出資我不清楚，但於103年還
    是什麼時候，被告曾提到要買臺北市的房子，應該也有提到
    借支票的事情，但時隔久遠不太確定等語（本院易字卷二第
    54-59頁）；證人吳瑀珊則結證稱：我曾擔任該公司監察人
    ，約莫係公司法強制三董一監規定修改時才未繼續擔任，但
    我不會實際過問聚力公司之業務，公司係被告2人經營、出
    資，知悉103年間被告要買系爭不動產，也聽聞吳道良說要
    使用聚力公司之支票買系爭不動產，因為吳道良表示他沒有
    支票，我也沒有反對他們使用等語（本院易字卷二第61-64
    頁）與被告供詞大致相符。細查聚力公司91年至108年公司
    設立及變更登記表可知吳道良自設立時對該公司99.7％持股
    ，同年11月變為99.97％持股，再於100年8月3日與朱永珍100
    ％持股，顯見被告2人應係該公司之出資人，且對該公司有絕
    對控制權。證人證詞與卷證資料相互參照以觀，本案事發之
    103年間聚力公司由吳道良擔任董事長、朱永珍、唐玉蓮擔
    任董事，吳瑀珊擔任監察人，除被告2人以外之董監事均為
    名義負責人，對於公司實際經營幾乎不為干涉，但均表示曾
    聽聞被告提及購置臺北市不動產及借用公司支票乙情，僅是
    時隔已久不甚確定細節。由此可見，被告借用公司支票以支
    付系爭不動產，公司名義負責人與實際負責人都已然知情，
    則倘本案被告有憑藉其身為公司實際負責人而使用公司支票
    以侵占公司款項的不法所有意圖，依一般社會通念，難以想
    像會告知他人，更何況公司名義負責人與公司間本具有牽連
    關係，實際負責人更會想要對名義負責人隱瞞，以保全自身
    之利益，試圖脫免民刑事責任，豈可能據實相告或將之作為
    茶餘飯後之閒談話題，因此被告是否有侵占之犯意及不法所
    有之意圖，已然有疑。
　⒉被告亦陳稱：於交付支票當天就開始以現金及匯款方式將款
    項匯入公司帳戶等語，並提出相關金融交易明細供本院參酌
    ，與證人李淑樺證述：聚力公司樓下有玉山銀行，於103年
    、104年間有受到被告請託以現金方式存入公司帳戶，公司
    以現金存款之方式並不常見，但我不清楚存款之原因等語（
    本院易字卷二第48-53頁）相符，亦有本院調取公司存簿金
    融交易明細及現金存款憑條在卷可查，則倘若被告行為時確
    有侵占公司款項之不法所有意圖，其何須大費周章調動自身
    財物存入公司帳戶，從現實面觀之，被告2人於103年間本為
    公司100％出資股東，股東之利益即為公司之利益，其等大可
    規避、無視公司帳目缺口，只要沒有因公司欠缺現金致使債
    權人未獲受償即可免於被發現，但被告卻積極調動個人資金
    填補，難認被告有何業務侵占的故意及不法所有意圖。
　㈢檢察官雖以：公司法第15條公司放貸限制、公司法第223條董
    事為自己交易之限制、公司法第154條第2項揭穿公司面紗等
    規定，被告並未召開董事會及股東會，並應由監察人代表公
    司借款，被告均未召開相關會議，不能以名義當事人於閒聊
    之下的知悉認為係經其等同意，且侵占罪係即成犯，系爭不
    動產也不是登記在聚力公司名下，而係被告私人名下，據以
    認被告有業務侵占之主觀犯意等語。惟查：
　⒈被告或有違反前開公司法之相關規範，而就公司治理有改進
    空間，然該等規範或係公司負責人程序規定、或係公司行為
    禁止規定、亦有涉及用以加強公司負責人民事責任之規定，
    然就違反該等規定之刑事處罰付之闕如，更難見與本案業務
    侵占罪之主觀犯意及不法所有意圖的關聯性。又被告2人辯
    稱：聚力公司向銀行申貸時，是由2人擔任連帶保證人之情
    ，亦據提出玉山銀行受信條件通知暨確認書為證（本院審易
    字卷第129頁）；且公司法第2條第1項第4款就股份有限公司
    即定義為「股東就其所認股份，對公司負其責任之公司」，
    則被告2人為公司唯二股東，實際上公司的利益就是被告的
    利益，而被告於偵查、審判中即不斷強調公司的錢也都是其
    等資金的投入，可見被告顯然認為「公司就是我們的」至明
    ，則被告主觀上是否係認為公司支票為他人之物，恐有疑義
    。
　⒉朱永珍審理時陳稱：當時以4,000萬購買臺北市1樓70-80坪之
    系爭不動產是很划算的，我們現在公司在17樓，商品電池比
    較重，還可以節省租倉庫的成本或停放車輛，係賣方想要拿
    到現款，我還取消了支票的禁止背書轉讓等語（本院易字卷
    二第77-79頁、84頁），併參酌前開證人之證述，可見被告2
    人雖然並未以召開董事會討論此借支票的議題，但聚力公司
    本來就是被告所實際經營、管理，其他董監事只是為了配合
    107年8月公司法修正前第192條第1項及第216條第1項之規定
    即「股份有限公司應設置三董一監」而覓得的掛名者，且不
    動產之買賣本講究時機與機運，被告依循經營聚力公司向來
    之經營決策經驗，由其等商討議決後為暫時借用公司票來支
    付，以因應系爭不動產賣家的要求，作為資金調度使用，並
    非無法想像，難認被告有何蓄意要規避公司法決策程序，以
    遂行業務侵占的故意。何況被告2人於交付支票日起即已各
    種方式補回票款，已認定如前，更係於系爭不動產賣家之債
    權人提起民事訴訟前即為該等行為，足見被告並非係因司法
    機關調查，為脫免刑責的卸責才為該等行為。從而，本院實
    難認被告有何易持有為所有的不法所有意圖可言。
五、綜上所述，本案依檢察官所舉證據，尚未達於通常一般之人
    均不致有所懷疑，而得確信其為真實之程度，無從使本院形
    成被告有檢察官所指業務侵占犯行的心證，自屬不能證明被
    告犯罪，即應為被告無罪之諭知。
據上論斷，應依刑事訴訟法第301條第1項前段，判決如主文。
本案經檢察官黃振城提起公訴，檢察官黃兆揚到庭執行職務。
中　　華　　民　　國　　111 　年　　12　　月　　19　　日
　　　　　　　　　刑事第十庭  審判長法　官　林孟皇
　　　　　　　　　                  法  官  林柔孜
　　　　　　　　　                  法  官  黃瑞成
上正本證明與原本無異。
如不服本判決應於收受送達後20日內向本院提出上訴書狀，並應
敘述具體理由；其未敘述上訴理由者，應於上訴期間屆滿後20日
內向本院補提理由書（均須按他造當事人之人數附繕本）「切勿
逕送上級法院」。因疫情而遲誤不變期間，得向法院聲請回復原
狀。
                                     書記官  李佩樺
中　　華　　民　　國　　111 　年　　12　　月　　19　　日
附表
編號 發票日 金額 票號 1 103年10月7日 300萬元 AK0000000 2 103年10月7日 200萬元 AK0000000 3 103年10月7日 300萬元 AK0000000 4 103年10月15日 500萬元 AK0000000 5 103年10月15日 500萬元 AK0000000 6 103年10月15日 400萬元 AK0000000